【裁判字號】    98,上,192
【裁判日期】    980603
【裁判案由】    債務人異議之訴
【裁判全文】
臺灣高等法院民事判決                   98年度上字第192號
上  訴  人  丁○○
訴訟代理人  丙○○
被上 訴 人  乙○○
上列當事人間債務人異議之訴事件，上訴人對於中華民國97年11
月28日臺灣板橋地方法院97年度訴字第2110號第一審判決提起上
訴，本院於98年5月20日言詞辯論終結，判決如下：
    主      文
原判決廢棄。
臺灣板橋地方法院九十七年度執字第二一六四七號清償票款強制
執行事件，就附表所示票據之強制執行程序應予撤銷。
第一、二審訴訟費用由被上訴人負擔。
    事實及理由
一、上訴人主張：伊於民國90年6月起至91年6月間，向訴外人甲
    ○○及被上訴人借款新台幣（下同）70萬元及80萬元，並依
    甲○○告知而將伊所有坐落台北縣三峽鎮○○段503、504之
    2號土地，權利範圍2分之1，及其上未辦保存登記之建物即
    門牌台北縣三峽鎮○○路8號1、2、3樓之房屋1棟，權利範
    圍亦為2分之1（下稱系爭不動產），先後設定最高限額200
    萬元及100萬元之抵押權予被上訴人及甲○○之子王建華，
    故伊總計共借款150萬元，並開立附表所示之9張本票（下稱
    系爭本票）及另紙發票日94年4月30日，到期日為91年4月30
    日，金額為70萬元，票號309553之本票（下稱309553號本票
    ），交付予甲○○，而本金含利息共計222萬元。嗣於91年
    間，甲○○又藉詞欲將被上訴人之抵押權移轉至其子王建華
    名下，要求伊簽立同意書，以便辦理抵押權移轉登記，誘使
    伊在白紙簽名，甲○○卻因而偽造伊向被上訴人及王建華借
    款350萬元未還之切結書。其後自92年至94年間，伊皆無法
    聯絡甲○○，至95年間伊至地政機關查閱地籍資料時，發現
    又多出1筆200萬元抵押權設定予被上訴人之紀錄，總共竟有
    500萬元之抵押權設定。惟伊事實上僅簽發包括系爭本票在
    內之10張本票，金額共計222萬元，其餘350萬元切結書係被
    上訴人偽造之憑據。而系爭本票之債務，伊於95年3月間經
    伊之養母即系爭不動產另一共有人戊○○告知，始得知戊○
    ○為避免伊之應有部分遭拍賣，早已於93年6、7月間即代伊
    清償250萬元完畢，則被上訴人對伊已無債權存在，卻仍持
    本票裁定聲請就系爭本票對伊之財產為強制執行，為此請求
    將原法院97年度執字第21647號清償票款強制執行事件之強
    制執行程序（下稱系爭強制執行程序）予以撤銷。
二、被上訴人則以：本件伊係以本票裁定就系爭本票金額共計15
    2萬500元聲請執行，至於本票裁定之本票附表中另有編號00
    3、008、011等3紙本票，其中2紙上訴人爭執其真正，另1紙
    則係王建華所持有，因此伊均未聲請執行（另見強制執行卷
    被上訴人98年2月26日聲請狀）。惟上訴人事實上共欠伊本
    金271萬6500元，並約定利息以每萬元每月100元利息計算，
    且另有違約金之約定，而上開本金、利息及違約金均係抵押
    權設定擔保之範圍，總計伊係以500萬元於本件強制執行程
    序參與分配，且並已另行聲請拍賣抵押物。至於上訴人所稱
    訴外人戊○○曾於96年底代上訴人償款250萬元云云，伊否
    認屬實。縱使戊○○確曾向甲○○清償款項，亦係甲○○與
    上訴人及戊○○間之債權債務關係，而伊與甲○○早已離婚
    多年，甲○○收到戊○○交付之款項，伊並不知情，而系爭
    本票係上訴人親自交給伊，伊並未收到戊○○之任何款項，
    則系爭本票之債權仍然存在，自得聲請強制執行等語，資為
    抗辯。
三、本件經原審判決上訴人之訴駁回。上訴人就原審判決其敗訴
    部分提起上訴，聲明為：（一）原判決廢棄。（二）原法院
    97年度執字第21647號清償票款強制執行事件就系爭本票之
    強制執行程序應予撤銷。被上訴人則聲明：上訴駁回。
四、本件上訴人主張曾向被上訴人借款，簽發包括系爭本票在內
    之10紙本票，而被上訴人嗣即聲請本票准予強制執行之裁定
    （臺灣板橋地方法院簡易庭94年度票字第14288號），並據
    以就系爭本票聲請對於系爭不動產為強制執行等情，為被上
    訴人所不爭執，並有系爭本票、民事裁定、土地登記簿謄本
    在卷可稽（見原審卷第10頁至17頁、第37頁至42頁），自堪
    認定。至上訴人主張伊積欠被上訴人之系爭本票債務，已由
    訴外人戊○○代為清償完畢，系爭本票債權已不存在等語，
    則為被上訴人所否認。則本件應審究之重點，即為（一）戊
    ○○是否有為上訴人代償積欠被上訴人之債務？被上訴人持
    有之系爭本票債權是否消滅？（二）上訴人依強制執行法第
    14條第1項規定，請求撤銷系爭強制執行程序，有無理由？
五、本院判斷如下：
（一）上訴人主張戊○○代償上訴人積欠被上訴人之系爭本票債
      務，應屬可信：
  １、上訴人主張戊○○代為清償債務，雖為被上訴人所否認，
      惟上訴人已提出甲○○於95年4月22日所出具記載甲○○
      確實自己○○處取得250萬元之證明書（見原審卷第26頁
      ）及收據2紙（見原審卷第120頁、121頁）為證。而訴外
      人戊○○於另件原法院94年度訴字第668號塗銷土地抵押
      權登記事件（下簡稱塗銷抵押事件），亦陳稱伊係同意辦
      理貸款以清償上訴人對於被上訴人及王建華之債務（見塗
      銷抵押事件一審卷第108頁）。另證人己○○亦於前開塗
      抵押事件陳稱：「上訴人本來欠被上訴人及王建華共200
      萬，連利息共350萬元左右，伊陸續借給戊○○350萬元，
      並曾有3次與甲○○親自送錢共100萬或105萬元至戊○○
      家中交予戊○○，而其餘款項則係戊○○委託甲○○來拿
      。伊曾問戊○○借款之原因，戊○○稱要幫上訴人還錢，
      因戊○○行動不便，故委託甲○○處理」（見塗銷抵押事
      件一審卷第133頁）、「本件實情是93年7月初，甲○○對
      伊提出上訴人簽具之清償切結書及戊○○簽具之委任書。
      表示上訴人與被上訴人、王建華有借貸關係，而因其財產
      即系爭不動產已先後設定3筆抵押權予被上訴人及王建華
      。而甲○○稱戊○○惟恐上訴人屆期無力清償，致系爭不
      動產遭被上訴人及王建華聲請拍賣，故委託甲○○代辦向
      三峽農會貸款，欲清償被上訴人及王建華，以塗銷抵押權
      後，將系爭不動產過戶予其孫張偉毅。惟因三峽農會不同
      意貸款，戊○○經甲○○提議而轉向伊借貸，以清償被上
      訴人及王建華之債務。且伊曾會同甲○○至戊○○住處，
      向戊○○確認其借款係為代上訴人清償稅金及積欠被上訴
      人、王建華之款項，而甲○○亦聲稱戊○○向伊所借款項
      是用以清償其妻即被上訴人及其子王建華。而於3方條件
      談妥後，由甲○○會同戊○○先後3次辦理設定抵押權予
      伊，伊始交付款項355萬元等語（見本院95年度上字第303
      號卷第146頁反面至第148頁）。且己○○另於本院亦補稱
      當時係因系爭不動產為上訴人與戊○○共有，而上訴人向
      被上訴人、王建華及甲○○等借款，並以系爭不動產之應
      有部分設定抵押，因恐將來拍賣上訴人之應有部分造成困
      擾，因此始欲替上訴人還款。嗣於95年間伊曾與甲○○去
      找上訴人協調債務，當時甲○○稱剩餘債務尚有3、400萬
      元。但當甲○○拿出土地登記簿謄本時，伊發現抵押權人
      只有被上訴人與王建華，並無甲○○，認為抵押債權人未
      到場，協調並無意義，最後即不了了之。而當時雙方協調
      時伊曾代為書寫切結書草稿（見本院卷第50頁），因上訴
      人要求塗銷抵押，故切結書中所寫250萬元係包括被上訴
      人、王建華之債權部分，但因後來雙方未達成協議，因此
      並未在切結書上簽名等語（見本院卷第96頁、97頁）。又
      證人甲○○亦於上開塗銷抵押事件第一審審理時到庭證稱
      上訴人向伊借款本金350萬元未還，伊欲執行上訴人之系
      爭不動產，嗣戊○○表示願向三峽農會貸款替上訴人還，
      但因三峽農會不同意貸款，戊○○始委託伊向己○○借款
      ，伊曾陪同己○○向戊○○確認確實要借錢，嗣於辦理抵
      押設定後，己○○共交付305萬元予伊及戊○○，伊本身
      取得200萬元，係因戊○○為替上訴人還錢，並稱於清償
      後要將系爭不動產過戶給張偉毅（見塗銷抵押事件一審卷
      第162頁、163頁）。嗣甲○○並於本院更正其自戊○○向
      己○○貸款中所取得之款項應為250萬元，而非200萬元（
      見本院卷第77頁反面）。則綜合上開證人之陳述及甲○○
      於95年4月22日出具之前開證明書可知，戊○○僅與上訴
      人為系爭不動產之共有人，惟因上訴人就系爭不動產之應
      有部分設定抵押權予被上訴人及王建華，戊○○雖非抵押
      債務人，但因恐上訴人之應有部分經被上訴人等行使抵押
      權時遭拍賣由其他人取得，使共有關係複雜化，無法將系
      爭不動產過戶予其孫即上訴人之子張偉毅，因此即經甲○
      ○勸說而向己○○設定抵押貸款，而其貸得款項中之250
      萬元確已交予甲○○。
  ２、至於證人甲○○雖於本院另證稱戊○○交付之250萬元，
      其中僅100萬元係為上訴人清償，且此部分亦係清償上訴
      人積欠伊自己之170萬元債務，與上訴人積欠被上訴人部
      分無關，伊已將100萬元本票交還戊○○等語（見本院卷
      第77頁反面、第78頁），惟其於塗銷抵押事件一審審理時
      則證稱伊所取得之250萬元係扣除戊○○自己欠伊之84萬
      元及上訴人欠伊之70萬元，其餘款項伊仍要還給戊○○等
      語（見原審卷第69頁），前後所述顯有矛盾，且甲○○就
      其所稱戊○○代上訴人清償者係上訴人積欠甲○○自己之
      100萬元債務，亦未提出證據以實，自難遽採。況依證人
      己○○所述，戊○○係為塗銷系爭不動產設定之抵押權，
      始代上訴人為清償。而甲○○自己於塗銷抵押事件一審審
      理時作證時，亦陳稱戊○○係意欲在清償後將系爭不動產
      過戶給孫子張偉毅，則戊○○所代為清償之對象自係指抵
      押債權人之債權，而甲○○並非系爭不動產之抵押權人，
      則即使其自己確實對於上訴人另有債權，亦非抵押權擔保
      之債權範圍，顯然並非戊○○所欲代償之對象。從而，戊
      ○○確係以250萬元為上訴人代償系爭不動產擔保之抵押
      債權，應堪認定。
  ３、被上訴人雖另辯稱即使甲○○確實取得戊○○向己○○借
      貸而為上訴人清償之款項，但事實上伊並未收到，對伊亦
      不生效力等語，經查上訴人主張本件借貸，伊自借貸之始
      即係由甲○○經手，未曾與被上訴人直接聯絡等語，雖為
      被上訴人所否認，惟依證人己○○前開證述，以及己○○
      所稱其於甲○○與上訴人協調債務時代為草擬之切結書明
      載甲○○向己○○收受之250萬元，係為清償上訴人為被
      上訴人及王建華所設定之抵押債權等語（見本院卷第50頁
      ），顯然足見甲○○確曾出面勸說戊○○向己○○辦理抵
      押貸款，以代上訴人清償被上訴人之抵押債權。而被上訴
      人雖否認曾授權甲○○收取債權，惟亦不否認其與甲○○
      原為夫妻，且本件借貸當初係甲○○所介紹（見本院卷第
      37頁反面）。則依甲○○與被上訴人曾有夫妻關係，且係
      由甲○○介紹上訴人向被上訴人借款，並辦理設定抵押予
      被上訴人，嗣後亦係由甲○○出面處理被上訴人抵押債權
      之收取事宜，而被上訴人亦從未自己出面向上訴人催討債
      務，或否認甲○○之行為等情以觀，客觀上自足使上訴人
      或戊○○信賴甲○○確有為被上訴人收取債權之權，至少
      應認有類似表現代理之情形，則本件戊○○為代上訴人清
      償對被上訴人之債務，而交付款項予甲○○，應認得類推
      民法第310條第2款之規定，對於被上訴人發生清償之效力
      。（孫森焱著，民法債編總論下冊，1025頁至1026頁參照
      ）
  ４、再查，本件被上訴人係以系爭本票9紙，金額共計152萬50
      0元聲請強制執行，又系爭本票均係上訴人為借款而簽發
      ，且為系爭不動產抵押權擔保範圍等情，均為被上訴人所
      不爭（見本院卷第136頁反面）。至於被上訴人雖主張對
      於上訴人另有其他未簽發本票之借款債權存在，惟為上訴
      人所否認，且經查本件系爭強制執行程序係被上訴人以本
      票裁定為執行名義而聲請強制執行，至於被上訴人雖於執
      行程序曾陳報其抵押債權共500萬元（見執行卷97年3月7
      日聲請狀），惟其就系爭本票以外之抵押債權並未取得拍
      賣抵押物裁定或其他執行名義，亦為被上訴人所不否認（
      見本院卷同上頁），應僅屬無執行名義而參與分配，從而
      系爭強制執行程序中執行債權仍應為系爭本票之152萬500
      元，而本件債務人異議之訴應審究之執行名義債權有無消
      滅之事由，亦應以此範圍為限。除此之外被上訴人主張之
      其餘抵押擔保債權存在與否，與本件異議之訴無涉，自毋
      庸審酌。而系爭不動產之各順位抵押權人雖有被上訴人及
      王建華2人，惟強制執行程序之執行債權人僅為被上訴人
      ，其執行名義之本票裁定，被上訴人亦僅主張就系爭本票
      9紙行使權利。而依本票裁定所示，系爭本票係以其本金
      及自到期日起以年息5%計算之利息部分，准予強制執行（
      見原審卷第37頁、38頁)。而本件上訴人主張戊○○代上
      訴人清償債務之時間係在93年6、7月間，雖為被上訴人所
      否認，惟依證人己○○所述，戊○○向伊借款並交付部分
      款項予甲○○，係自93年7月間起，又依其於塗銷抵押權
      事件審理時所述，戊○○最後借款之時係93年11月間（見
      本院95年上字第303號卷第20頁民事上訴理由狀及第56頁
      借款明細表），而上開款項既均於借得後即由甲○○取得
      部分款項以受償，自足認甲○○為被上訴人收取債權之期
      間最遲亦在93年11月底之前，則系爭本票9紙之債權總計
      為152萬500元，而本票裁定所示之利息起算日分別為90年
      6月8日至91年6月2日不等，依本票裁定所示之利息年息5%
      計算，即使均計至93年11月止始受清償，系爭本票9紙經
      准許強制執行之利息合計僅為23萬2943元（計算方法：（
      附表編號1本票：（100000×5%×3）＋（（100000×5%÷
      12×2/3）＝15278）＋（編號2本票：（110000×5%×3）
      ＋（110000×5%×5/12）＝18792）＋（編號3本票：（50
      0000×5%×2）＋（500000×5%×11/12）＝72917）＋（
      編號4本票：（300000×5%×3）＋（300000×5%×1.67/1
      2）＝47088）＋（編號5本票：（20500×5%×3）＋（205
      00×5%×5/12）＝3502）＋（編號6本票：（20000×5%×
      3）＋（20000×5%×5.75/12）＝3479）＋（編號7本票：
      （150000×5%×2）＋（110000×5%×6/12）＝18750）＋
      （編號8本票：（220000×5%×3）＋（220000×5%×5/12
      ）＝37583）＋（編號9本票：（100000×5%×3）＋（100
      000×5%×1.33/12）＝15554）＝232943），則其本金及
      利息合計即為175萬3443元。而甲○○所收受戊○○為上
      訴人清償予被上訴人之金額為250萬元，即其就執行名義
      之系爭本票債權本息已全部清償，可堪認定。
（二）上訴人依強制執行法第14條第1項規定，請求撤銷系爭強
      制執行事件就系爭本票之強制執行程序，應屬有據：
      按執行名義無確定判決同一之效力者，於執行名義成立前
      ，如有債權不成立或消滅或妨礙債權人請求之事由發生，
      債務人亦得於強制執行程序終結前提起異議之訴。強制執
      行法第14條第2項定有明文。本件被上訴人係以系爭本票
      之本票裁定聲請強制執行，係屬與確定判決並無同一效力
      之執行名義，且其執行程序尚在進行中，並未終結，則上
      訴人提起本件債務人異議之訴，應屬合法。且執行債權人
      即被上訴人就執行名義之系爭本票債權，至遲於93年間已
      由訴外人戊○○代執行債務人即上訴人清償完畢，已如前
      述，自係於執行名義成立前已發生債權消滅之事由，從而
      上訴人請求撤銷系爭強制執行事件就系爭本票之強制執行
      程序，依首開說明，即屬有據，應予准許。
六、綜上所述，上訴人主張本件系爭強制執行程序之執行名義債
    權於執行名義成立前已消滅，請求撤銷系爭強制執行事件之
    執行程序，應屬有據。至於被上訴人雖主張對於上訴人另有
    非屬本件執行名義之債權存在，則係得否另行取得執行名義
    再行聲請強制執行之問題，並非本件異議之訴所應審究。則
    原審為不利於上訴人之判決，自有未合。上訴意旨指摘原判
    決不當，求予廢棄，為有理由，爰改判如主文第二項所示。
七、本件事證已臻明確，至於未論述之爭點；兩造其餘之攻擊或
    防禦方法；未經援用之證據，經本院斟酌後，認為均不足以
    影響本判決之結果，自無一一詳予論駁之必要，併此敘明。
八、據上論結，本件上訴為有理由，依民事訴訟法第450條、第
    78條，判決如主文。
中    華    民    國    98    年    6    月    3    日
                  民事第十四庭
                        審判長法  官  張  蘭
                              法  官  邱瑞祥
                              法  官  黃麟倫
正本係照原本作成。
如不服本判決，應於收受送達後20日內向本院提出上訴書狀，其
未表明上訴理由者，應於提出上訴後20日內向本院補提理由書狀
（均須按他造當事人之人數附繕本）上訴時應提出委任律師或具
有律師資格之人之委任狀；委任有律師資格者，另應附具律師資
格證書及釋明委任人與受任人有民事訴訟法第466條之1第1項但
書或第2項（詳附註）所定關係之釋明文書影本。
中    華    民    國    98    年    6     月    3     日
                              書記官  王敬端
附註：
民事訴訟法第466條之1（第1項、第2項）：
對於第二審判決上訴，上訴人應委任律師為訴訟代理人。但上訴
人或其他法定代理人具有律師資格者，不在此限。
上訴人之配偶、三親等內之血親、二親等內之姻親，或上訴人為
法人、中央或地方機關時，其所屬專任人員具有律師資格並經法
院認為適當者，亦得為第三審訴訟代理人。


司法院資訊處製作；財團法人民間司法改革基金會備份。
